【裁判字號】    99,上易,17
【裁判日期】    990504
【裁判案由】    返還所有物等
【裁判全文】
臺灣高等法院臺南分院民事判決  99年度上易字第17號
上  訴  人  甲○○
訴訟代理人  莊信泰  律師
被 上訴 人  乘立化學工業股份有限公司
法定代理人  乙○○
訴訟代理人  陳郁芬  律師
            蘇文奕  律師
上列當事人間請求返還所有物等事件，上訴人對於中華民國98年
12月3日臺灣臺南地方法院第一審判決（98年度訴字第982號）提
起上訴，本院於99年4月20日言詞辯論終結，判決如下：
    主  文
上訴駁回。
第二審訴訟費用由上訴人負擔。
    事實及理由
一、被上訴人主張：
    上訴人原係被上訴人之董事長，於95年9月28日趁公司會計
    人員出國之際，自伊設於玉山銀行台南分行活期存款「0000
    000000000號」帳戶提領新台幣（下同）60萬元（以下稱系
    爭款項）。上訴人提領系爭款項，既無正當用途，又未依正
    常程序提領，係無法律上原因而受有利益，致伊受有損害，
    爰依民法第179條不當得利法律關係，及同法第184條第1項
    前段侵權行為法律關係，請求上訴人給付系爭款項，及自起
    訴狀繕本送達翌日起至清償日止，按年息百分之五計算之利
    息。原審准其請求，上訴人上訴，被上訴人於本院答辯聲明
    ：上訴駁回。
二、上訴人則以：
    被上訴人董事會由上訴人、林培烜（伊之子）、林家緯（林
    秋雄之子）所組成，於公司有剩餘之資金可資分配時，便由
    其等各自於營業帳戶以領取現金或以轉帳之方式分配。而公
    司租金帳戶之資金領取，皆由訴外人林李素珠至銀行以現金
    或轉帳之方式存入乙○○帳戶或林秋雄帳戶內。每人每次分
    配資金不一，但個人所領之總金額大致遵循每人持有之股份
    比例。系爭款項乃伊應分配之公司賸餘分配金或紅利等語，
    資為抗辯。並於本院聲明：(一)原判決主文第二項廢棄；(二)上
    開廢棄部分，被上訴人在第一審之訴駁回。
三、不爭執之事項：
  (一)上訴人原擔任被上訴人董事長，被上訴人於96年8月4日召開
    股東會及董事會，改選乙○○為董事長。
  (二)95年9月28日，上訴人自被上訴人設於玉山銀行台南分行活
    期存款「0000000000000號」帳戶，提領系爭款項。
    以上事實，並有股份有限公司變更登記表、董事會函、取款
    憑條為證（見原審卷第13頁、第19頁、第22頁至第23頁、第
    33頁）。
四、兩造之爭點：
  (一)系爭款項是否係上訴人應分得之紅利獎金？
  (二)被上訴人依民法第179條、第184條第1項規定，請求上訴人
    返還系爭款項，是否有理由？
五、得心證之理由：
  (一)按無法律上原因而受利益，致他人受損害者，應返還其利益
    ；雖有法律上之原因，而其後已不存在者，亦同，民法第17
    9條定有明文。上訴人抗辯系爭款項係其應分得之紅利云云
    ，但為被上訴人所否認。經查：
  １上訴人雖抗辯系爭款項係其應取得之紅利云云。惟查：上訴
    人於原審就系爭款項，主張係其應分配之剩餘資金云云，其
    就系爭款項之性質，前後所述不符。上訴人雖另提出被上訴
    人95年度紅利領取明細為證（見原審卷第92頁），但被上訴
    人已否認該領取明細之真正；上訴人亦未能提出證據證明上
    開私文書為真正，且上訴人自承至今仍持有被上訴人之印鑑
    章，隨時可自行制作上開文書蓋用印鑑章，是上開私文書即
    難據為被上訴人公司剩餘資金分配之證據。
  ２證人即上訴人之子林培烜於原審雖證稱「95年9月間，伊與
    上訴人、林秋雄，林秋雄配偶林李秀珠四人，在公司討論賸
    餘資金分配，上訴人表明要領系爭款項，大家都沒有意見，
    林秋雄也表明要領52萬元」等語（見原審卷第85頁反面），
    但為被上訴人所否認，證人即被上訴人股東林秋雄於原審則
    證述「否認有事先討論賸餘資金之分配，不知上訴人領取系
    爭款項之事」等語（見原審卷第86頁），二位證人證言歧異
    。證人林培烜係上訴人之子，自難期待其為不利上訴人之證
    詞；查公司之盈餘分配，衡之常情，係於年度之固定時間，
    經股東會之決議，依股東比例分配之。然本件並未經股東會
    決議分配，業據上訴人自陳在卷（見本院卷第67頁反面）；
    依上訴人提出之上開紅利領取明細所載，95年度股東林秋雄
    、乙○○、上訴人分別領取紅利152萬元、25萬元、162萬元
    ，約分別占該年度紅利總額337萬元之45.1％、7.4％、48％
    ，而被上訴人股數總計500,000股，各股東之持股比例情形
    為:上訴人20,000股，其子林培烜、林峻宇各100,000（三人
    合計占股數44%），乙○○與其妻吳明月各48,000股、22,00
    0股（二人合計占股數14%），林秋雄與其子林家緯、林家弘
    、林昭融分為2,000股、70,000股、70,000股、68,000股（
    四人合計占股數42%），有被上訴人股東名簿可參（見本院
    卷第62頁），其等領取紅利數額與持股比例已不相當，且領
    取紅利之時間又不相同，則若係股東間協議紅利分配，何以
    上訴人領取系爭款項期間未有其他股東領取紅利？均與常理
    相悖，足認證人林培烜上開證詞，與實情不符，應以證人林
    秋雄所證未協議分配剩餘資金，亦未同意上訴人領取系爭款
    項，較屬可採，上訴人所辯系爭款項係屬紅利云云，自無可
    信。
  ３上訴人另辯稱：乙○○、林秋雄、林李素珠等人亦有從公司
    帳戶多次提領或轉帳金額相當之資金至自己帳戶中云云，縱
    令有此事實，亦難以此即認被上訴人股東間就紅利之分配已
    達成協議。至於上訴人請求向玉山銀行台南分行調林李素珠
    在該行帳戶於95年10月25日轉帳52萬元之支出及匯款傳票，
    及傳訊證人林李素珠，以資證明上訴人3兄弟間紅利領取之
    情形。但查，上訴人領取系爭款項並未經被上訴人股東會決
    議認可，被上訴人股東間亦未就公司紅利協議，已如上述，
    縱令上訴人3兄弟均有自被上訴人帳戶領取款項，因領取款
    項原因甚多，亦難據為上訴人有利之認定，本院認無調查之
    必要，併此敘明。
六、綜上，被上訴人依不當得利法律關係，請求上訴人應給付系
    爭款項，及自起訴狀繕本送達被告翌日即98年8月25日起至
    清償日止，按週年利率百分之五計算之利息，為有理由，應
    予准許。原審就此部分為被上訴人勝訴之判決，經核並無違
    誤。上訴人上訴，指摘原判決不當，求予廢棄改判，為無理
    由，應駁回其上訴。被上訴人雖另本於侵權行為法律關係請
    求，但其本於不當得利法律關係請求，既屬有據，其餘即不
    另予審究。
七、本件事證已臻明確，兩造其餘之攻擊防禦方法，核與判決結
    果無影響，爰不一一論述，併此敘明。
八、據上論結，本件上訴為無理由，依民事訴訟法第449條第1項
    、第78條，判決如主文。
中    華    民    國    99    年    5     月    4     日
                  民事第四庭    審判長法  官  吳上康
                                      法  官  王金龍
                                      法  官  陳珍如
上為正本係照原本作成。
本件不得上訴。
中    華    民    國    99    年    5     月    6     日
                                      書記官  易慧玲

司法院資訊處製作；財團法人民間司法改革基金會備份。
